【裁判字號】    95,台上,2224
【裁判日期】    951005
【裁判案由】    損害賠償（所有權移轉登記）
【裁判全文】
最高法院民事判決            九十五年度台上字第二二二四號
上  訴  人  甲○○
訴訟代理人  吳  麒律師
被 上訴 人  乙○○
上列當事人間請求損害賠償（所有權移轉登記）事件，上訴人對
於中華民國九十五年五月二十三日台灣高等法院第二審更審判決
（九十五年度上更(三)字第二九號），提起上訴，本院判決如下：
    主  文
原判決除假執行部分外廢棄，發回台灣高等法院。
    理  由
本件上訴人主張：伊於民國八十年間，將坐落台北縣板橋市○○
○路○段三四巷二之一號房屋及其基地（下稱系爭房地），信託
登記在被上訴人名下。嗣因被上訴人欠繳稅捐，該房地遭台中市
稅捐稽徵處（下稱台中市稅捐處）囑託台北縣板橋地政事務所辦
理查封登記（按即禁止處分登記，下同）。兩造為此於八十五年
十二月五日簽訂協議書（下稱系爭協議書），約定伊於八十五年
十二月五日前塗銷該禁止處分登記，被上訴人即應將系爭房地所
有權返還登記予伊。茲台中市稅捐處已於八十五年十月四日囑託
板橋地政事務所塗銷系爭房地之禁止處分登記，被上訴人竟拒不
辦理返還登記，並於本件訴訟繫屬中，將該房地所有權輾轉登記
予訴外人莊統和，伊自得依民事訴訟法第二百五十五條第一項第
四款關於情事變更之規定，變更（及減縮）訴之聲明，求為命被
上訴人給付（賠償）伊相當於系爭房地之價額新台幣（下同）二
百七十四萬元，及自八十九年十一月十日（訴狀繕本送達翌日）
起加付法定遲延利息之判決（上訴人原請求二百八十三萬二千七
百八十七元本息，第一審判命被上訴人給付十六萬六千四百元本
息，駁回上訴人其餘之訴後，上訴人於原審減縮其聲明，請求被
上訴人「再給付」二百五十七萬三千六百元本息，即共計二百七
十四萬元本息）。
被上訴人則以：依系爭協議書約定，上訴人須於八十五年十二月
五日前塗銷系爭房地之禁止處分登記，伊始負返還該房地所有權
之責。因禁止處分登記是否得依限塗銷，係兩造之打賭條件，而
非屬打賭（簽訂協議書）時已確定之事實。是上訴人既未於約定
之日期前塗銷該禁止處分登記，伊之返還條件即屬未成就。上訴
人變更聲明，請求代之以金錢給付，自屬無據。縱認伊仍應負給
付金錢之義務，惟伊曾代上訴人清償貸款一百萬元，加上法院另
件確定判決，上訴人應給付伊合計九十萬元，伊即得以該債權為
抵銷等語，資為抗辯。
原審廢棄第一審所為被上訴人應給付上訴人十六萬六千四百元本
息部分之判決，改判駁回上訴人該部分之訴，並駁回上訴人請求
被上訴人再給付二百五十七萬三千六百元本息部分之上訴，係以
：系爭協議書第一條關於：台中市稅捐處對「系爭房地」在八十
五年十二月五日前解除查封，被上訴人應無條件於協議書成立後
辦理該房地過戶予上訴人之約定，所稱之「解除查封」，係指塗
銷系爭房地之「禁止處分」登記而言。雖「系爭房屋」於八十五
年十二月五日兩造簽訂系爭協議書前之同年十月七日，業經台中
市稅捐處函囑板橋地政事務所塗銷（禁止處分）登記完畢，惟「
系爭土地」則因該稅捐處囑託塗銷禁止處分登記之函文，漏列原
禁止處分文號，迄同年十二月十日另函通知板橋地政事務所後，
始於八十五年十二月十一日辦妥塗銷登記，即不能認於簽訂系爭
協議書時，被上訴人應辦理系爭房地過戶登記予上訴人之條件已
成就。反之，囑託塗銷「系爭土地」禁止處分登記之函文，固係
於系爭協議書簽訂前發出，然得否於約定之八十五年十二月五日
前完成塗銷登記，猶未可知，自亦不能謂協議書簽訂時，該條件
已不成就。可見系爭協議書第一條所附之條件，尚非為過去既定
之事實，不屬法律行為成立時成就與否業已確定之「既成條件」
。乃上訴人遲至八十五年十二月十一日始完全辦妥系爭房地禁止
處分之塗銷登記，已逾協議書第一條所定期限，應認被上訴人所
負辦理系爭房地過戶登記之「停止條件」已不成就，而「不生效
力」。即令「系爭土地」因囑託塗銷登記之函文漏列文號，無法
如期於簽訂協議書之日前完成塗銷登記，可認協議書第一條所定
（在八十五年十二月五日前塗銷房地登記）之停止條件，於協議
書簽訂時，已確定不能成就，且該條件係屬既成條件。則依最高
法院六十八年台上字第二八六一號：「……我民法關於既成條件
雖未設明文規定，然依據法理，條件之成就於法律行為成立時已
經確定，該條件若係解除條件，則應認該法律關係為無效」之判
例意旨推論結果，若停止條件之「不成就」於法律行為時已確定
者，該法律行為亦應認為「無效」，系爭協議書第一條之約定自
仍屬「無效」。從而，上訴人於被上訴人將系爭房地輾轉過戶予
訴外人莊統和後，依協議書約定及情事變更原則，請求被上訴人
為金錢之給付，即屬無理，不應准許等詞，為其判斷之基礎。
按法律行為成立時，其成就與否業已確定之條件即所謂既成條件
，亦即法律行為所附條件，係屬過去既定之事實者，雖具有條件
之外形，但並無其實質之條件存在，故縱令當事人於法律行為時
，不知其成否已經確定，亦非民法第九十九條所謂條件（見本院
六十八年台上字第二八六一號判例）。本件依被上訴人所稱：「
我寫協議書時……，他（上訴人）說土地、建物的部分都已經塗
銷，所以才會寫協議書」（一審卷一九四頁）、「對造（上訴人
）說他很有辦法，可以一通電話給地政機關，當天即可撤銷查封
（禁止處分登記），所以才寫這協議書」（原審上字卷五○頁）
等語。再徵諸系爭協議書係兩造於八十五年十二月五日簽訂，卻
約定在八十五年十二月五日當天前「塗銷（房地產）查封登記」
，被上訴人應無條件將系爭房地所有權過戶登記與上訴人（一審
卷一二、一五九頁）；及台中市稅捐處八十九年二月十四日函載
，該處早於八十五年十月四日以中市稅法字第一九二五八號函囑
板橋地政事務所塗銷系爭房地之禁止處分登記，僅因漏列該處前
於八十三年十二月二十二日函囑對系爭土地禁止處分之文號，始
於八十五年十二月十日以中市稅法字第二四八七○號函，另請板
橋地政事務所依上開「一九二五八號函」辦理塗銷禁止處分登記
（見一審卷一六、一七頁），暨「系爭土地」終亦塗銷禁止處分
登記等情，似見「系爭房地」之禁止處分登記，早在兩造於八十
五年十二月五日簽訂系爭協議書前，已確定可以全部塗銷，而非
繫諸將來客觀不確定的事實，此情迭據本院先後發回意旨予以指
明。原審未詳予勾稽，猶謂系爭協議書第一條所附之條件，非為
過去既定之事實，不屬法律行為成立時成就與否業已確定之「既
成條件」，而為上訴人不利之論斷，於法已難謂無違。又上訴人
一再主張：兩造原為同居關係，系爭房地係伊出錢買受，僅信託
登記於被上訴人名下，故仍由伊繳納稅款。嗣伊為索回該房地，
卻因欠稅而「查封」，雙方始簽訂系爭協議書等語（一審卷六頁
，原審上字卷四二、五五頁）。參諸協議書約定如上訴人依限塗
銷系爭房地之禁止處分登記，被上訴人即願「無條件」辦理該房
地過戶登記予上訴人等旨，上訴人所稱苟非虛妄，縱其未及時於
協議書所定之八十五年十二月五日前塗銷系爭房地之禁止處分登
記，尚不得依協議書第一條之約定，請求被上訴人辦理該房地之
返還登記。惟該房地既原屬上訴人所有，信託於被上訴人名下，
被上訴人是否即得無視雙方之內部關係及系爭協議書之約定，逕
將系爭房地所有權移轉登記予第三人？於被上訴人輾轉登記該房
地所有權予訴外人莊統和後，上訴人是否不能本於情事變更之原
則，請求被上訴人賠償相當於該房地價值之損害？原審審判長未
依民事訴訟法第一百九十九條之一第一項之規定，曉諭上訴人為
敘明或補充前，遽為上訴人不利之判決，亦屬違背法令。上訴論
旨，指摘原判決不當，求予廢棄，非無理由。
據上論結，本件上訴為有理由。依民事訴訟法第四百七十七條第
一項、第四百七十八條第二項，判決如主文。
中    華    民    國  九十五  年    十    月    五    日
                      最高法院民事第四庭
                          審判長法官  蘇  茂  秋
                                法官  蘇  達  志
                                法官  陳  碧  玉
                                法官  王  仁  貴
                                法官  劉  靜  嫻
      本件正本證明與原本無異
                                      書  記  官
中    華    民    國  九十五  年    十    月   二十   日
                                                  Ｒ


司法院資訊處製作；財團法人民間司法改革基金會備份。
